【裁判字號】    98,上訴,2156
【裁判日期】    981214
【裁判案由】    傷害致重傷
【裁判全文】
臺灣高等法院臺中分院刑事判決        98年度上訴字第2156號
上  訴  人  臺灣臺中地方法院檢察署檢察官
被      告  戊○○
輔  佐  人  丁○○
指定辯護人  本院公設辯護人劉秋蘭
上列上訴人因被告傷害致重傷案件，不服臺灣臺中地方法院97年
度訴字第987號中華民國98年8月24日第一審判決（起訴案號：臺
灣臺中地方法院檢察署96年度偵字第29270號），提起上訴，本
院判決如下：
    主    文
上訴駁回。
    理    由
一、公訴意旨略以：被告戊○○於民國96年10月8日下午3時30分
    許，在臺中縣豐原市○○路726巷31號前，因與鄰居丙○○
    發生爭執，竟基於傷害人身體之犯意，用力推倒丙○○，致
    丙○○倒地後受有枕部頭皮擦挫傷（長、寬為3×2公分）併
    顱內出血、硬腦膜下出血之傷害，經緊急送醫進行右側開顱
    手術及左側額部顱內壓監視器植入術、左側顱內壓監視器重
    置術、左側腦室腹腔引流術等治療後，現仍受有意識不清，
    長期臥床，行動障礙及需人照料日常生活等身體、健康重大
    不治之重傷害。因認被告涉犯刑法第277條第2項後段之傷害
    致重傷罪嫌。
二、按犯罪事實應依證據認定之，無證據不得認定犯罪事實；又
    不能證明被告犯罪或其行為不罰者，應諭知無罪之判決，刑
    事訴訟法第154條第2項第301條第1項分別定有明文。又所
    謂認定犯罪事實之證據，係指足以認定被告確有犯罪行為之
    積極證據而言，該項證據自須適合於被告犯罪事實之認定，
    始得採為斷罪之資料；且如未能發現相當確實證據，或證據
    不足以證明，自不能以推測或擬制之方法，以為裁判之基礎
    ；而認定犯罪事實所憑之證據，雖不以直接證據為限，間接
    證據亦包括在內，然而無論直接證據或間接證據，其為訴訟
    上之證明，須於通常一般人均不致有所懷疑，而得確信其為
    真實之程度者，始得據為有罪之認定，倘其證明尚未達到此
    一程度，而有合理之懷疑存在時，即難遽採為不利被告之認
    定（最高法院76年臺上字第4986號判例參照）。另刑事訴訟
    法第161條第1項規定：檢察官就被告犯罪事實，應負舉證責
    任，並指出證明之方法。因此，檢察官對於起訴之犯罪事實
    ，應負提出證據及說服之實質舉證責任。倘其所提出之證據
    ，不足為被告有罪之積極證明，或其指出證明之方法，無從
    說服法院以形成被告有罪之心證，基於無罪推定之原則，自
    不能為被告有罪之判決（最高法院92年臺上字第128號判例
    參照）。
三、程序方面之說明：
（一）被告自96年11月30日起至臺中市維新醫院住院就診，而被
      告罹有精神分裂症，對外界事務之知覺理會及判斷能力敗
      壞不佳，其住院期間所患病症有間發性改善及惡化等情，
      此有維新醫院診斷證明書、被告身心障礙鑑定表、維新醫
      院97年5月30日維醫字第09700000124函及病歷（見原審卷
      第18、33至37、68、69頁）在卷可稽，而被告於原審97年
      6月23日準備程序就前揭犯行辯稱：「（你是否認識丙○○？）不認識」、「（10月8日有無在中正路726巷31號前
      與人發生爭執？）沒有，是一個男的拿菜刀砍我」、「（
      你當天有無推一女子使他跌倒？）沒有，我那時去酒店上
      班喝醉，就睡眠不足」等語（見原審卷第81頁背面），可
      見被告於法院訊間時，對問題有無法理解、答非所問之情
      形，甚至以毫無基礎事實之「男子以菜刀砍我」、「我去
      酒店上班喝醉，就睡眠不足」云云回答，是綜合上開說明
      ，可認被告顯已因智能障礙而無法為完全陳述，嗣經被告
      之父親丁○○聲請為被告之輔佐人，本院乃依刑事訴訟法
      第35條第3項之規定通知被告之輔佐人丁○○陪同在場陳
      述意見，並依刑事訴訟法第31條第1項之規定，指定公設
      辯護人為其辯護。
（二）證據能力之說明：
  １、被告於原審時主張其之警詢供述部分，因其經鑑定認其警
      詢時無法辯識其陳述，故其警詢供述應無證據能力。惟按
      被告之自白，非出於強暴、脅迫、利誘、疲勞訊問、違法
      羈押或其他不正之方法，且與事實相符者，得為證據，刑
      事訴訟法第156條第1項定有明文，本案辦護意旨所指被告
      前揭警詢無法辯識其陳述部分，係因被告患有精神障礙，
      並非詢問者以不正之方法所致，是其自仍有證據能力。
  ２、按現行刑事訴訟法關於「鑑定」之規定，除選任自然人充
      當鑑定人外，另設有囑託機關鑑定制度。依同法第198條
      、第208條之規定，不論鑑定人或鑑定機關、團體，固均
      應由法院、審判長、受命法官或檢察官視具體個案之需要
      而為選任、囑託，並依第206條之規定，提出言詞或書面
      報告，始符合同法第159條第1項所定得作為證據之「法律
      有規定」之情形，否則所為之鑑定，仍屬傳聞證據（此經
      最高法院著有96年度臺上字第2860、6842號判決要旨可參
      ）。本案下述所使用之中國醫藥大學附設醫院98年5月21
      日院精字第0980003457號函及精神鑑定報告書之鑑定，為
      法院視具體個案之需要而囑託機關鑑定，鑑定機關並提出
      書面報告，符合刑事訴訟法第198條、第206條、第208條
      之規定，依上開法條及最高法院判決意旨，有證據能力。
  ３、又按公務員職務上製作之紀錄文書、證明文書，及從事業
      務之人於業務上或通常業務過程所須製作之紀錄文書、證
      明文書，除顯有不可信之情況外，得為證據，刑事訴訟法
      第159條之4第1、2款定有明文。本案下述所使用之衛生署
      豐原醫院診斷證明書、清海醫院97年7月17日97清海醫字
      第0080號函及被告病歷、豐原醫院97年7月23日豐醫歷字
      第0970006426函及病歷、診斷證明書、被告身心障礙鑑定
      表、維新醫院函及病歷、丙○○身心障礙手冊、臺中縣政
      府97年3月25日府障字第0970080165號函及丙○○身心障
      礙鑑定表，係屬公務員、從事業務之人於通常業務過程所
      為之紀錄文書，無偽造動機，且查無其他顯然不可信之情
      況，依上揭條文規定，得作為證據。
四、公訴意旨認被告涉犯傷害致重傷害罪嫌，係以被告於警詢、
    偵查時坦承不諱，核與代行告訴人乙○○指訴之情節相符，
    並有卷附診斷證明書1份、病歷影本1份、照片4張及現場圖
    等資料，為其證明被告犯罪之證據。然訊據被告堅決否認有
    何公訴人所指之犯行，辯稱：其沒有推倒丙○○等語。
五、經查：
（一）丙○○受有枕部頭皮擦挫傷（長、寬為3×2公分）併顱內
      出血、硬腦膜下出血之傷害，經緊急送醫進行右側開顱手
      術及左側額部顱內壓監視器植入術、左側顱內壓監視器重
      置術、左側腦室腹腔引流術等治療後，現仍受有意識不清
      ，長期臥床，行動障礙及需人照料日常生活等情，有衛生
      署豐原醫院診斷證明書1紙在卷可證（見警卷第10頁）。
      而本案公訴人認定被告涉前揭傷害致重傷犯行之主要證據
      ，為被告於警詢及檢察官偵訊中自白：其曾以手將丙○○
      推倒在地云云（見警卷第5頁、偵查卷第39頁背面），惟
      ：
  １、被告陳述及記憶能力部分：被告早於92年10月3日起，即
      因申請身心障礙鑑定，至清海醫院多次就診，並領有身心
      障礙輕度障礙手冊，有精神病傾向，本案發生前之96年4
      月26日甫重新鑑定，亦認被告係屬輕度慢性精神病患者等
      情，此有清海醫院97年7月17日97清海醫字第0080號函及
      被告病歷、豐原醫院97年7月23日豐醫歷字第0970006426
      函及病歷、診斷證明書、被告身心障礙鑑定表（見原審卷
      第90、92、110至163、33至37頁）在卷可稽。而本案案發
      後，被告即於96年11月30日至維新醫院住院就診，該期間
      被告罹有精神分裂症，對外界事務之知覺理會及判斷能力
      敗壞不佳，且依病程記錄記載，被告於案發日行為退縮、
      妄念明顯，其應呈精神障礙致已達辯識行為違法或依其辨
      識而行為之能力，顯著降低等情，此有前揭維新醫院函及
      病歷可稽（見原審卷第68至69頁），是被告對案發日所發
      生之情狀，能否如一般正常人為完全且與事實相符之記憶
      ，已令人生疑。
  ２、被告於偵查中自白部分：原審勘驗被告於檢察官偵訊錄音
      ，勘驗結果就公訴人所指被告自白部分擇要如本判決附件
      （原文見原審卷第212至214頁），以下細究其問答內容：
    (1)檢察官就具相同性之「你有無與丙○○發生爭吵？」等問
      題訊問被告，被告先答稱無關連性且不知所云之「因為我
      先生有沒有，83年我是地檢署吩咐，吩咐，我是在那邊結
      婚的，法院公佈的結果她說先生也叫福生（音譯），我說
      我先生姓王啦」云云，檢察官又就同一問題訊問被告，被
      告仍答稱無甚關連性且無基礎事實可資證明之「他偷我東
      西阿，他家裡東西都是偷的，偷我東西呀，鄰居還會偷我
      的小孩，我在家裡」云云，檢察官再就同一問題訊問被告
      ，被告仍答稱「我是在家裡做月子耶，等睡著了孩子被她
      抱走了，還有一些珠寶  」云云，是被告於偵訊時對問題
      之辨識能力及有無迫害妄想，均有疑慮。
    (2)檢察官嗣循前開問題後，又就「你有把她（丙○○）推倒
      嗎？」問題訊問被告，被告先答稱「沒有發生爭吵，他是
      跌倒的，我不認識他啊，因為我從美國回來啦」云云，惟
      其同一語句中確又有「我不認識他啊」、「我從美國回來
      」等與基礎事實不符之情節，被告前揭答稱是否係基於其
      所經驗之事實所為回覆記憶之供述，自有疑問。檢察官又
      就相同問題訊問被告，被告又稱：「（你有把她推倒嗎？
      ）沒有，那是別人說話的，我在外面那邊做的好好的，人
      家大家處處都喜歡哪，我哪有跟他？」云云，且似語意明
      確的否認並辯稱：「是人家胡說八道，反誣告了，還這樣
      子說我，太（說）不過去了吧」云云，乃檢察官於被告似
      語意明確的答稱後，又再就同一問題訊問被告「當時你有
      無將她推倒在地？」，而被告並未再予明確之回稱，而係
      另稱語意不明之「當時阿，就是要逼問他啦，逼問他媽啦
      ，結果ㄌㄟ，結果問不出個所以然啦」云云，檢察官又循
      被告前揭回答「問：你要逼問他什麼？」，被告答稱：「
      說他兒子拉怎麼這樣子啦作奸犯科啦，我們沒有像他這樣
      子阿，因為當時家裡有客人嘛他們就負責說有三百六十個
      要來欺壓了，我的東西就全部被他偷了，我現在連證件都
      沒有了」云云，似又將揭前所指丙○○偷伊東西改稱係丙○○之子偷的云云，且同一語句又有不知所云之「因為當
      時家裡有客人嘛他們就負責說有三百六十個要來欺壓了」
      云云，堪認被告偵訊時精神狀況確存有障礙，再檢察官又
      就同一問題訊問被告「（那你當時有沒有將她推倒？）對
      ，我是將她推倒，他在睡覺，我說阿姨你在幹嘛，在睡覺
      ，結果有一個廖仲明他太太就經過我說蛤，阿姨這是血，
      這是血，她叫我趕快走」云云，即被告前於多次答非所問
      或否認檢察官關於推倒丙○○之提問後，於檢察官未有何
      勸諭、利害分析、質問之情形下，僅因檢察官相同簡要之
      提問，即旋而坦認推倒丙○○云云，被告前揭自白，顯非
      因一般常見出於自責悔悟、心生畏怖、圖邀寬典等情形所
      致，又被告於同一語句，竟先自白其將丙○○推倒，後又
      稱「丙○○在睡覺，其尚向丙○○稱（阿姨你在幹嗎）」
      云云，被告於為自白時精神狀況顯有障礙，自不應僅摘取
      被告不利之自白而作為被告不利之認定，而置被告其他之
      供述而不顧。
    (3)被告嗣後於檢察官偵訊中或先似稱丙○○後腦勺流血，或
      又似稱其去扶丙○○時，丙○○沒有流血，而溫天河跟廖
      仲明的妻子去搬的時候，不知道怎麼流血了云云，核其所
      供前後亦有矛盾，依前揭說明，被告非心智正常之人，其
      於偵訊中對問題之辨識能力及有無迫害妄想，均有疑慮，
      難認其得基於其所經驗之事實為回覆記憶之供述，其一度
      對犯罪事實之自白，亦非出於一般自白之情狀，是其所為
      之自白，憑信性甚為薄弱。
    (4)原審檢具被告於行政院衛生豐原醫院、青海醫院相關病歷
      及本案被告警詢、檢察官偵訊光碟、錄音等，送中國醫藥
      大學附設醫院鑑定，其認：「根據警訊光碟片，蕭員意識
      清醒，會談過程中，態度被動，有時有無法連貫之對談，
      無觀察有迫害妄想或是幻聽之干擾，表情侷限，整體情緒
      狀態尚穩定；蕭員回答無法主動針對問題表達，需引導或
      讀稿或只是回答是否之問題，推測其對於當時陳述之內容
      之辨識能力有缺損」、「根據偵訊錄音推測，蕭員意識清
      楚，會談過程中，態度主動，時有無法連貫之對談，反覆
      提及鄰居之迫害或干擾，推論可能有迫害妄想或是幻想之
      干擾，整體情緒狀態不穩定；蕭員回答常無法針對問題表
      達，需引導反覆問題，對外界察覺能力降低，…無法為自
      我辯護，仍多指責鄰居，不了解自己病情，推測其對於當
      時陳述之內容之辨識能力有明顯缺損」、「綜合以上蕭員
      之個人史、生活史，疾病史，目前身體狀況、精神狀態檢
      查及心理測驗結果，本院認為，蕭員過去及目前精神狀態
      有確定之精神疾病，本院推估蕭員於警詢、偵訊時之精神
      狀態無法完全了解陳述之內容行為，因其精神障礙至其無
      法完全辨識陳述，已達精神耗弱」，此有中國醫藥大學附
      設醫院98年5月21日院精字第0980003457號函及精神鑑定
      報告書（見原審卷第205至208頁）在卷可稽，經核亦與前
      揭原審勘驗被告前揭偵查中供述之情形相符，是被告於偵
      查中有關其有推倒丙○○部分之供述，並不足作為被告有
      推倒丙○○之憑證。
  ３、被告於警詢中自白部分：被告於警詢時雖供稱：當時丙○○正在家中附近散步，其就前去問他家中垃圾為何都要丟
      到其家中，並三番兩次找其母親宋貴蘭的麻煩，雙方一言
      不合就將她推倒在地上云云，但其另陳稱：當時間時是96
      年10月9日約下午3時45分許云云（均見警卷第5頁），其
      所陳述之時間即與檢察官起訴之本案發生96年10月8日下
      午3時30分許不同，有一日之差距，其所稱發生爭執之原
      因，亦與其在偵查中之陳述無一相符。再參酌前述中國醫
      藥大學附設醫院精神鑑定報告書結果，認為被告於警詢時
      ，其回答無法主動針對問題表達，需引導或讀稿或只是回
      答是否之問題，推測其對於當時陳述之內容之辨識能力有
      缺損等情，是被告於警詢中有關其有推倒丙○○部分之供
      述，並不足作為被告有推倒丙○○之憑證。
（二）被告偵查、審判外自白部分：證人吳美蓮固於原審審理時
      證稱：「（之前警察查訪時，你有提到聽到被告當場告知
      你是他將丙○○推倒以致受傷是否實在？）對，被告當時
      有承認」、「（被告在何時跟你講？）我打完第一通救護
      車，丁○○打第二通電話時講的」、「（在何處跟你講的
      ？）案發現場」、「丁○○有問被告你怎麼把人家弄受傷
      ，被告有說對啊，是我弄得」、「安張素珍也有在場」等
      語（見原審卷第222頁背面至223頁）。然證人吳美蓮另證
      稱：「安張素珍去我家叫我說丙○○受傷，我就過去看，
      就在案發現場用手機打電話」、「（你出來時當時現場有
      何人？）只有我跟安張素珍」、「（多久以後還有何人出
      現在現場？）後來鄰長夫妻、丁○○、被告都有出來，丁○○先從他家走出來，被告一直都在現場」、「（你出來
      看時，被告一直都在現場？）對，她都在那邊」云云（見
      原審卷第223頁背面），證人吳美蓮證稱其係因證人安張
      素珍之告知始至現場，且被告一直在現場。惟證人安張素
      珍對證人吳美蓮前揭所述，經對質後仍明確證稱：其確定
      被告不在場等語（見原審卷第224頁背面），且證人溫季
      強（原名溫天河）於原審審理時亦證稱：其當時在3樓的
      水塔，聽到安張素珍在1樓喊，其才回頭看，看到乙○○
      之媽媽丙○○躺在那邊，除了他們二人外，沒有看到其他
      人在場，事後有些人跑過去，但在樓上看不清楚等語（見
      原審卷第270頁），其之證言亦與證人安張素珍之證言相
      符，其二人與被告、丙○○、告訴人乙○○現為或曾為鄰
      居，實無褊袒任何一方之必要，是證人安張素珍與溫季強
      之證言當可採信，而證人吳美蓮所指被告在場及為前揭話
      語是否與事實相符，即有所疑。又觀諸證人吳美蓮於原審
      審理另證稱：溫天河（即證人溫季強）於前揭案發時曾向
      其告知他有看到事情怎麼發生的，他說他有看到是被告推
      的云云（見原審卷第224頁），惟證人溫季強於原審審理
      時證稱：其並未向吳美蓮為前開陳述等語（見原審院卷第
      270頁背面），益見證人吳美蓮前揭證言實有浮誇之嫌，
      證人吳美蓮所指被告前揭曾於審判外之自白，存有疑問。
      按證人以聞自被告本人在審判外之陳述作為內容所為之轉
      述，屬於傳聞供詞，縱然具備任意性，因仍屬被告自白或
      對己不利陳述之範疇，亦不足作為其所述犯罪事實（即被
      告犯罪後對證人所透露犯罪行為之待證事實）之補強證據
      （最高法院96年度臺上字第1041號判決意旨參照）。又按
      證人以聞自被告在審判外所為不利其本人之陳述作為內容
      而為之轉述，本質上等同於被告審判外之自白或其他不利
      於己之陳述，基於同一法理，亦不生對證人詰問之問題，
      自無傳聞法則之適用，其得否為證據，應恃其是否具備任
      意性與真實性以為斷，依刑事訴訟法第156條第2項，仍應
      調查其他必要之證據，以察其是否與事實相符（最高法院
      97年度臺上字第1836號判決意旨參照）。本案因被告存有
      前揭精神障礙致其偵查、警詢中之自白不足採信，已如前
      述，且證人吳美蓮證述之被告審判外自白存有上述之瑕疵
      ，另亦無其他補強證據足資佐證，是自難僅以證人吳美蓮
      前揭證詞為被告不利之認定。再者，檢察官上訴意旨認為
      ：另以被告於原審審理中，將被告送至中國醫藥學院鑑定
      過程時，依鑑定報告書之記載曾自承：其因懷疑對方對其
      不利，於爭執後用手推對方等語，然被告於鑑定時，因其
      精神障礙致已達辯識行為違法或依其辨識而行為之能力，
      顯著降低之程度，此有前揭鑑定報告可稽（見原審卷第
      207頁鑑定結論1部分）又被告於原審準備程序及審理中及
      本院審理時均始終否認犯行，被告審理期間精神狀況既與
      其前揭偵訊中之情形相同，故被告於有精神障礙時之供述
      ，其之可信性值得懷疑，其縱又一度為審判外犯行之自白
      ，在無其他積極事證可資佐證之下，亦難以其於審理期間
      前後矛盾之供述，作為認定犯罪事實之推認。
（三）證人安張素珍於原審審理時雖證述：其於前揭時間在其家
      中曾聽聞被告大聲在其屋外罵人，持續罵了約5分鐘，之
      後約有10分鐘外面都沒有其他聲響，後來其向外張望並且
      出去看，發覺丙○○倒地，惟未發現被告等語（見原審卷
      第219至222頁）。又證人溫季強於原審審理時證述：其於
      前揭時間，曾見及被告與丙○○一前一後不知在說什麼，
      嗣約10餘分鐘後，其於前開目睹被告、丙○○處約50、60
      公尺處，發覺丙○○躺在地上等語（見原審卷第270、271
      頁）。是依證人安張素珍、溫季強此部分之證詞，或得認
      丙○○倒地前10餘分鐘可能有與被告爭執，惟丙○○早於
      71年間起即因中度聽障、重度智能障礙，其智齡在6歲以
      下，而屬多重重度障礙等情，此有丙○○身心障礙手冊及
      臺中縣政府97年3月25日府社障字第0970080165號函及丙○○身心障礙鑑定表在卷可稽（見警卷第13頁、原審卷第
      23至28頁），是丙○○與被告同屬精神障礙之人，且丙○○精神障礙情形較被告為重，檢察官未能嚴格舉證證明之
      10餘分鐘內，被告究與丙○○有無繼續爭執？爭執後雙方
      有無肢體接觸？雙方肢體接觸係由何人所起？具體接觸情
      形為何？丙○○倒地與雙方肢體接觸有無關連性等？均尚
      有未明，尚難僅以被告與丙○○曾有短暫爭吵，即推論丙○○之倒地係由被告推倒造成，亦有可能係因丙○○走路
      不慎或其他因素跌倒造成，基於無罪推定、罪疑唯有利於
      被告原則，本案既存在其他可能性存在，自應為被告有利
      之認定。
（四）檢察官上訴意旨認為：相互勾稽證人安張素珍、溫季強及
      證人吳美蓮於原審審理時所證述內容，及輔佐人丁○○於
      原審審理中陳稱「被告是晃了一圈才回來，起碼20分鐘。
      被告晃回來時，安張素珍也在，我也在，吳美蓮在他家那
      邊，那時丙○○還沒有送醫院，還在現場。」等語，堪認
      證人安張素珍所證稱：被告於其發現丙○○受傷倒地前，
      曾在案發現場大聲罵人，證人溫季強所證述：被告與丙○○於案發前不久，曾同處在案發現場附近，及證人吳美蓮
      所證稱：被告於案發後，曾當場承認推倒被害人等節之可
      信，原審未綜合審酌上開證人、輔佐人等之陳述內容、現
      場環境、案發前、後之時間間隔及情況，而區隔各項證據
      ，作獨立之判斷，其認事用法似有違誤云云。然輔佐人丁○○上開於原審審理中之陳述（見原審卷第225頁背面）
      ，係其以輔佐人身分在證人吳美蓮證述所表示之意見，其
      為被告以外之人，當時並未經具結證述，且未經被告詰問
      ，尚難認有證據資格。且何以輔佐人丁○○上開陳述，與
      證人安張素珍、溫季強及證人吳美蓮之證述相互勾稽，即
      可推論證人吳美蓮所證稱：被告於案發後曾當場承認推倒
      被害人云云可信，亦未見檢察官於上訴理由中說明，況證
      人吳美蓮前揭證言有浮誇之嫌，已如前（二）所述，其與
      證人安張素珍、溫季強之證言，就非屬零星瑣碎無重要關
      係之細節部分，有根本性之差異，不能以相隔有一年七月
      之久，即可推論其記憶模糊或有錯亂。而證人吳美蓮所述
      ，係有關聞自被告在審判外之陳述作為內容之轉述，其在
      證據法則上，仍屬被告之供述，應依刑事訴訟法第156條
      之規定判斷其之證據能力及證明力，亦即須有補強證據，
      不能以被告在偵查中之自白再與證人吳美蓮所證述之被告
      審判外自白，互為補強，此猶如以被告在偵查中自白與在
      法院審理時自白互為補強，會造成自白補強法則瓦解之情
      形相同。更何況被告在警詢、偵查中之自白如何不具有可
      信性，且證人吳美蓮之有關被告審判外自白之可信性甚低
      之理由，均有如前述，是有關被告之自白部分均不足以採
      信。原審係分就被告在審判上自白、審判外自白及本案非
      屬構成要件事實之前後情況證據，分別論述，均無法產生
      被告有推倒丙○○之無合理懷疑確信心證，並就縱認被告
      之自白可採，亦無其他補強證據可為佐證，並無上訴意旨
      所指區隔各項證據，各作獨立判斷之情形，上訴意旨尚有
      誤會。
六、依舉證分配之法則，對於被告之成罪事項，應由檢察官負舉
    證義務，檢察官無法舉證使本院產生無合理懷疑之確信心證
    ，縱被告所辯不足採信，亦不得因此反面推論被告之罪行成
    立，致違刑事舉證分配之法則。本案被告於案發前、案發後
    、偵查審理程序中均足認有精神障礙之情形，其陳述及記憶
    能力部分有疑，且其所為之自白，與一般犯罪自白之情形有
    異，而公訴人所舉之其它證據，亦未足補強使本院對犯罪事
    實獲得確信，本院認對被告犯罪事實之證明，仍應嚴守證據
    法則之限制，而非於認定犯罪事實從寬，再對被告以輕刑或
    緩刑衡平，因認被告犯罪尚屬不能證明，自應為其無罪之諭
    知。檢察官既不能舉證證明被告有傷害致重傷之行為，而使
    本院產生無庸置疑之明確心證，則本案此部分依罪疑唯有利
    於被告原則，應對被告為有利之認定。此外，本院在得依或
    應依職權調查證據之範圍內，復查無其他積極明確之證據，
    足以認定被告有檢察官所指之罪行，自屬不能證明被告犯罪
    。原審因而為被告無罪之諭知，並無不當，檢察官上訴意旨
    仍認被告有傷害致重傷之行為，指摘原判決不當，為無理由
    ，應予駁回。
據上論斷，應依刑事訴訟法第368條，判決如主文。
本案經檢察官甲○○到庭執行職務。
中    華    民    國    98    年    12    月    14    日
            刑事第十二庭  審判長法  官  康  應  龍
                                法  官  黃  家  慧
                                法  官  楊  真  明
上列正本證明與原本無異。
如不服本判決應於收受送達後十日內向本院提出上訴書狀，其未
敘述上訴理由者，並得於提起上訴後十日內向本院補提理由書（
均須按他造當事人之人數附繕本）「切勿逕送上級法院」。
                              書記官  李  淑  芬
中    華    民    國    98    年    12    月    14    日
附件（原審勘驗被告於97年2月20日偵查時陳述之勘驗筆錄內容
）：
檢察官問（下同）：你有無於96年10月9日下午3時45分跟鄰居丙○○發生爭執?
被告答（下同）：因為我先生有沒有，83年我是地檢署吩咐，吩
    咐，我是在那邊結婚的，法院公佈的結果她說先生也叫福生
    （音譯），我說我先生姓王啦。
問：你有沒有跟他發生爭吵?
答：他偷我東西阿，他家裡東西都是偷的，偷我東西呀，鄰居還
    會偷我的小孩，我在家裡。
問：沒有啦，有沒有跟他發生爭吵?
答：我是在家裡做月子耶，等睡著了孩子被她抱走了，還有一些
    珠寶。
問：對，那有跟他發生爭吵嗎?
答：沒有發生爭吵，他是跌倒的，我不認識他阿，因為我從美國
    回來啦。
問：你有把她推倒嗎?
答：沒有，那是別人說話的，我在外面那邊做的好好的，人家大
    家處處都喜歡哪，我哪有跟他?
問：好
答：是人家胡說八道，反誣告了，還這樣子說我，太（說）不過
    去了吧。
問：當時你有無將她推倒在地?
答：當時阿，就是要逼問他啦，逼問他媽啦，結果ㄌㄟ，結果問
    不出個所以然啦。
問：你要逼問他什麼?
答：說他兒子拉怎麼這樣子啦作奸犯科啦，我們沒有像他這樣子
    阿，因為當時家裡有客人嘛他們就負責說有三百六十個要來
    欺壓了，我的東西就全部被他偷了，我現在連證件都沒有了
    。
問：那你當時有沒有將她推倒?
答：對，我是將她推倒，他在睡覺，我說阿姨你在幹嘛，在睡覺
    ，結果有一個廖仲明他太太就經過我說蛤，阿姨這是血，這
    是血，她叫我趕快走。
（檢察官紀錄時被告在旁說:沒有，這個提出告訴的是我要站出
來講）
問：沒有啦，你當時說他兒子怎麼樣。
答：他兒子就傻呼呼的啦，他就講說我縣政府什麼申請4萬8，3
    萬2，我還被后里鄉○○路宋茂顯（音譯）勒索我，每個月
    還付給他一千塊，一千塊還不夠，我麻煩已經夠多了，法官
（檢察官唸:... 我將她推倒在地... 給書記官紀錄時，被告在
  旁說：對阿，廖仲明他妻子... 流血，我不知道他流血說，我
  推下去沒有這麼大力，我是女生阿）
問：他哪裡流血?
答：他那個後腦勺。
問：誰來跟你講他流血?
答：廖仲明他妻子。
問：廖仲明?
答：對，廖仲明。
問：鄰居喔?
答：對阿。
問：哪一個仲。
答：好像人字旁一個口直下來。
（檢察官唸給書記官紀錄時被告在旁說：扶起來的時候我說，
 ㄏㄡ
問：哪一個明?
答：好像明天的明。
問：他說什麼?
答：流血了。
    我說你死慘（音譯）了。
    然後一個溫天河他就講就說我有看到，我有看到，他勒索我
    爸爸，他趁我不在家的時候勒索我爸爸，他自個兒家裡的家
    務事沒有辦法處理，然後勒索我媽媽說叫我媽媽叫我爸爸出
    來叫我爸爸出來，我就感覺他很煩哪，她還罵我寡婦阿。
問：她罵你媽媽什麼?
答：她罵他的女兒，我是我媽最大的女兒，我不幸溫音（音譯)
    啦。
問：你說她罵你媽媽什麼啦?
答：她罵他說跛腳的，爛咖ㄟ（台語)
問：你媽媽叫什麼名字?
答：我媽媽叫宋貴蘭。
    然後他就罵到我頭上，他說我是寡婦，我寡婦是沒有錯啦。
問：她罵你媽媽什麼?
答：不是，她罵我啦，她罵我是寡婦啦。
（檢察官唸給書記官紀錄時被告在旁說：我是來這邊養病的，我
  又沒說要找你們麻煩）
問：你是推他的哪裡?
答：是這樣推，這樣推，倒下去，我不知道說。
問:前面?
答：嘿，對。然後他又說話的時候說，我也管不起我的兒子啦
    因為我。
問：推了以後他就倒在地上嗎?
答：嘿，我去扶她的時候沒有流血，對方過去的話，溫天河跟廖
    仲明的妻子去搬的時候從裡面，從跌倒的對方家裡，不知道
    怎麼流血了，他們二個進去阿，他就叫我先回去。
問：你說廖仲明的太太跟誰?
答：跟一個男的，溫天河。
    你不相信我還有二個去對質。
    溫，好像天上的天，明天的明。
問：你認識隔壁的安媽媽嗎?
答：很少。
問：知道她嗎?
答：很少，很少。
問：知道他這個人嗎?
答：知道是知道。
問：他有沒有在那邊?
答：他是住在我老爸那個隔壁阿。
問：當時他有沒有在場?
答：誰?
問：安媽媽。
答：安太太喔。
問：嘿。
答：他也是在家裡，她要抱走我的孩子，是我要告他，他怎麼會
    反誣告呢。
問：當時他有沒有在場啦? 他有沒有出來?
答：當時我不知道。
（檢察官唸給書記官紀錄時被告在旁說：我就沒看到他有無在場
（台語）
問：你除了將她推倒之外，有無毆打她?
答：沒有，在外面都跟外面一些哥哥在想說怎麼樣作生意，沒想
    到他來毀損我的名聲因為我有找到工廠上班，所以不好，風
    月場所，他就過去說我怎麼樣，說我怎麼樣把我給出賣掉了
    ，我說你這樣講出賣掉，我是那個賣不掉的。


司法院資訊處製作；財團法人民間司法改革基金會備份。
